---
title: "Média Mensal da Taxa de Câmbio"
format: html
editor: visual
---

## Flutuação da Taxa de Câmbio - Dólar Americano (Venda)

O gráfico abaixo apresenta a média mensal da taxa de câmbio do dólar americano (venda), com base nos dados disponibilizados pelo Banco Central do Brasil desde janeiro de 2000 até os dias atuais. A taxa de câmbio indica quantos reais são necessários para adquirir um dólar americano, sendo uma variável econômica de extrema importância para o comércio exterior, inflação, investimentos e política monetária.

```{r}
#| label: load-packages
#| include: false

library(GetBCBData)
library(tidyverse) 
```

```{r}
#| label: load-data
#| include: false

my.id <- c(tcd = 1)

df.bcb <- gbcbd_get_series(id = my.id ,
                           first.date = '2000-01-01',
                           last.date = Sys.Date(),
                           format.data = 'long',
                           use.memoise = TRUE, 
                           cache.path = tempdir(), # use tempdir for cache folder
                           do.parallel = FALSE)



# Criar coluna com ano e mês no formato "YYYY-MM"
df.bcb <- df.bcb %>%
  mutate(mes = floor_date(ref.date, unit = "month"))

# Calcular média mensal da taxa de câmbio
df.mes <- df.bcb %>%
  group_by(mes) %>%
  summarise(media_tcd = mean(value, na.rm = TRUE))

# Criar gráfico com a média mensal
ggplot(df.mes, aes(x = mes, y = media_tcd)) +
  geom_line(color = "steelblue", size = 1) +
  geom_point(color = "steelblue", size = 1) +
  labs(title = "Média Mensal da Taxa de Câmbio - Dólar Americano (Venda)",
       x = "Data",
       y = "R$/US$ (média mensal)",
       caption = "Fonte: Banco Central do Brasil") +
  theme_minimal()

```

```{r}
#| label: graf1
#| warning: false
#| echo: false

# Criar gráfico com a média mensal
ggplot(df.mes, aes(x = mes, y = media_tcd)) +
  geom_line(color = "steelblue", size = 1) +
  geom_point(color = "steelblue", size = 1) +
  labs(title = "Média Mensal da Taxa de Câmbio - Dólar Americano (Venda)",
       x = "Data",
       y = "R$/US$ (média mensal)",
       caption = "Fonte: Banco Central do Brasil") +
  theme_minimal()
```

### ^Relação com a Inflação^

A variação do dólar tem impacto direto sobre os preços dos produtos importados e dos insumos utilizados pela indústria brasileira. Quando o dólar se valoriza frente ao real, os produtos estrangeiros ficam mais caros. Isso encarece bens de consumo importados, como eletrônicos, e também matérias-primas e insumos industriais, como componentes automotivos, fertilizantes e combustíveis.

Esse aumento de custos pode ser repassado aos preços finais, pressionando a inflação interna — especialmente no chamado IPCA (Índice de Preços ao Consumidor Amplo), que é o principal indicador oficial de inflação no Brasil.

### ^Relação com a Política Monetária^

A variação do dólar afeta diretamente o cenário econômico e, por consequência, as decisões de política monetária do Banco Central. Quando o dólar se valoriza significativamente, há o risco de elevar a inflação, como explicado anteriormente. Diante disso, o Banco Central pode intervir utilizando a taxa Selic, principal instrumento da política monetária.

Uma alta do dólar, por exemplo, pode levar o Banco Central a aumentar os juros para conter a inflação causada por produtos importados mais caros. Juros mais altos ajudam a reduzir a demanda na economia e também tornam o Brasil mais atrativo para investidores estrangeiros, o que pode reforçar a entrada de dólares no país e, com isso, contribuir para estabilizar o câmbio.

Por outro lado, quando o dólar está mais baixo e a inflação sob controle, o Banco Central pode reduzir a taxa Selic para estimular o crédito, o consumo e o crescimento econômico.

Em resumo, o comportamento do câmbio influencia a política monetária tanto pela pressão inflacionária que pode gerar, quanto pelo seu papel na atração ou fuga de capitais internacionais, afetando o equilíbrio macroeconômico do país.

### ~Principais Momentos de Alta e Baixa do Dólar~

**2002 – Alta expressiva:** Durante as eleições presidenciais e diante de incertezas políticas, o dólar ultrapassou R\$ 4,00, impulsionado por fuga de capitais e instabilidade nos mercados.

**2008 – Crise financeira global:** Com a crise dos mercados financeiros nos Estados Unidos, o dólar teve uma valorização súbita frente ao real, chegando perto de R\$ 2,50 no fim do ano, devido à aversão ao risco nos mercados emergentes.

**2011 – Valorização do real:** O dólar caiu para níveis em torno de R\$ 1,55, reflexo do forte ingresso de capital estrangeiro no Brasil e do crescimento econômico impulsionado por commodities.

**2015 – Recessão e instabilidade política:** O Brasil enfrentava crise econômica e instabilidade política, o que levou o dólar a superar os R\$ 4,00 novamente.

**2020 – Pandemia de COVID-19:** O dólar disparou com a incerteza global causada pela pandemia, atingindo níveis históricos superiores a R\$ 5,80, refletindo o aumento da percepção de risco e a saída de capital estrangeiro.

**2022 em diante** – Volatilidade persistente: Apesar de certa recuperação econômica global, o dólar seguiu oscilando devido a fatores como política monetária dos EUA (aumento de juros pelo FED), inflação global e eleições presidenciais no Brasil.

A análise da taxa de câmbio revela como fatores econômicos, políticos e externos afetam diretamente o valor do real frente ao dólar. O acompanhamento histórico permite entender padrões e preparar estratégias de política econômica mais eficazes. Este gráfico resume mais de duas décadas de comportamento cambial no Brasil, com ênfase nos eventos de maior impacto para a economia.

### Fonte dos Dados

**BANCO CENTRAL DO BRASIL.** Série temporal da taxa de câmbio livre – dólar americano (venda). Disponível em: <https://www.bcb.gov.br>. Acesso em: 13 de Maio de 2025. Dados obtidos via pacote **GetBCBData**, função `gbcbd_get_series()` no software R.

BRASIL. Banco Central do Brasil. *Relatório de Inflação – diversos anos*. Brasília: BCB, disponível em: https://www.bcb.gov.br/publicacoes/ri. Acesso em: 13 maio 2025.

IBGE – Instituto Brasileiro de Geografia e Estatística. *Sistema Nacional de Índices de Preços ao Consumidor – IPCA*. Disponível em: https://www.ibge.gov.br/estatisticas/economicas/precos-e-custos/9256-indice-nacional-de-precos-ao-consumidor-amplo.html. Acesso em: 13 maio 2025.
