---
title: "Adriane Migliorini"
format: html
editor: visual
---

```{r}
#| label: load-packages
#| include: false

library(tidyverse)
library(WDI)
library(plotly)
```

```{r}
#| label: load-data
#| include: false
#CÓDIGO DE CARREGAMENTO DOS DADOS 

#GRÁFICO SÉRIE TEPORAL 
# Baixar dados de Exportações de bens e serviços (% do PIB) (indicador "NE.EXP.GNFS.ZS")
dadosbrexpo <- WDI(country = "BR", indicator = "NE.EXP.GNFS.ZS", start = 1960, end = 2020)


# Renomeando a coluna "NE.EXP.GNFS.ZS" para "EXPORTAÇÕES_DE_BENS_E_SERVIÇOS"
colnames(dadosbrexpo)[colnames(dadosbrexpo) == "NE.EXP.GNFS.ZS"] <- "EXPORTAÇÕES_DE_BENS_E_SERVIÇOS"

# Renomeando a coluna "year" para "ANO"
colnames(dadosbrexpo)[colnames(dadosbrexpo) == "year"] <- "ANO"



#GRÁFICO CORTE TRANSVERSAL
paises_latam <- c("ARG", "BRA", "CHL", "COL", "ECU", "MEX", "PER", "URY", "BOL", 
                  "PRY", "VEN", "CRI", "PAN", "DOM", "GTM", "HND", "NIC", "SLV")

dados1 <- WDI(country = paises_latam, 
              indicator = c("PIB_per_capita" = "NY.GDP.PCAP.CD", 
                            "Taxa_desemprego" = "SL.UEM.TOTL.ZS"), 
              start = 2019, end = 2019)
# Remover valores ausentes
dadosok <- na.omit(dados1)
```

## EXPORTAÇÕES DE BENS E SERVIÇOS NO BRASIL ENTRE 1960-2020 (Gráfico série temporal)

[**Descrição das variáveis:**]{.smallcaps}

-   Exportações de bens e serviços

Essa variável representa a soma de exportações de bens (como produtos manufaturados, alimentos, minérios) e serviços (como turismo, transporte e serviços financeiros), expressa como porcentagem do Produto Interno Bruto (PIB) de um país.\

Ela indica o quanto a economia de um país depende do mercado externo para crescer. Valores mais altos sugerem uma maior integração comercial com outros países.

-   Ano

A variável "Ano" representa o recorte temporal de análise. No contexto de dados do Banco Mundial, cada linha de tempo corresponde a um ano civil completo (de 1º de janeiro a 31 de dezembro), permitindo o acompanhamento anual de indicadores econômicos e sociais.

[**Explicação do gráfico:**]{.smallcaps}

O gráfico temporal elaborado apresenta a evolução das exportações de bens e serviços como percentual do PIB no Brasil, no período de 1960 a 2020.\

A linha do tempo permite observar as oscilações desse indicador ao longo das décadas, refletindo eventos econômicos importantes como períodos de crescimento, crises econômicas, abertura comercial nos anos 1990, e a inserção do Brasil no comércio internacional.\

O gráfico é útil para identificar tendências de longo prazo, como o aumento da participação do setor externo na economia brasileira, ou momentos de retração provocados por instabilidades econômicas globais ou internas.

```{r}
#| label: graf1
#| warning: false
#| echo: false

#COLOCAR COMANDOS DO GRÁFICO

grafico_linha_brexpo <- 
  ggplot(data = dadosbrexpo,
         mapping = aes(x = ANO, y = EXPORTAÇÕES_DE_BENS_E_SERVIÇOS)) +
  geom_line()  #FUNCIONA P/ SÉRIE TEMPORAL

print(grafico_linha_brexpo)

#INSTALANDO PACOTE PLOTY PARA MELHORIA DO GRÁFICO
#install.packages("plotly")

# Carregar a biblioteca plotly
library(plotly)

# Transformar o gráfico ggplot em um gráfico interativo
grafico_interativo <- ggplot(data = dadosbrexpo, 
                             mapping = aes(x = ANO, y = EXPORTAÇÕES_DE_BENS_E_SERVIÇOS)) +
  geom_line(color = "dodgerblue", size = 1.5) +
  geom_point(color = "red", size = 3, shape = 16) +
  geom_smooth(method = "lm", color = "green", linetype = "dashed", se = FALSE) +
  labs(title = "Exportações de Bens e Serviços (% do PIB) - Brasil",
       subtitle = "De 1960 a 2020",
       x = "Ano",
       y = "Exportações de Bens e Serviços (% do PIB)") +
  theme_minimal()

# Transformar o gráfico ggplot em plotly (gráfico interativo)
grafico_interativo <- ggplotly(grafico_interativo)

# Exibir o gráfico interativo
grafico_interativo

```

*Fontes:*

BANCO MUNDIAL. *Exports of goods and services (% of GDP)*. World Development Indicators. Disponível em: <https://data.worldbank.org/indicator/NE.EXP.GNFS.ZS>.

BANCO MUNDIAL. *World Development Indicators – Time series*. World Bank DataBank. Disponível em: <https://databank.worldbank.org/source/world-development-indicators>.

## RELAÇÃO ENTRE A TAXA DE DESEMPREGO E O PIB PER CAPITA DOS PAÍSES DA AMÉRICA LATINA NO ANO DE 2019 (Gráfico corte transversal)

[**Descrição das variáveis:**]{.smallcaps}

-   Taxa de desemprego

É a proporção da população economicamente ativa que está sem emprego e procurando trabalho.

A taxa de desemprego é um importante indicador do mercado de trabalho e da saúde econômica de um país. Altos níveis de desemprego geralmente estão associados a desaceleração econômica, enquanto taxas mais baixas indicam um mercado de trabalho mais aquecido.

Essa variável está sendo medida em percentual.

-   PIB per capita

Produto Interno Bruto (PIB) dividido pela população total do país. Representa, em média, quanto cada indivíduo contribui ou consome da riqueza total produzida.

O PIB per capita é amplamente utilizado como uma medida de prosperidade econômica e qualidade de vida, embora não capture desigualdade de renda nem outras dimensões sociais.

Essa variável está sendo medida em dólares americanos correntes (US\$).

[**Explicação do gráfico:**]{.smallcaps}

O gráfico de dispersão apresentado compara a Taxa de Desemprego (%) com o PIB per capita (US\$) dos países da América Latina no ano de 2019. Cada ponto representa um país, com o nome indicado próximo à marcação. A partir da visualização, é possível observar como a performance econômica (medida pelo PIB per capita) pode estar associada a diferentes níveis de desemprego. Embora nem sempre haja uma relação direta e linear entre as duas variáveis, o gráfico permite identificar padrões regionais e possíveis outliers , como países com alto desemprego mesmo com PIB relativamente elevado ou vice-versa. Essa análise visual serve como ponto de partida para discussões mais aprofundadas sobre desenvolvimento econômico e condições do mercado de trabalho na região.

```{r}
#| label: graf2
#| warning: false
#| echo: false

#COLOCAR COMANDOS DO GRÁFICO DE CORTE TRANSVERSAL 
# Criar o gráfico de dispersão com ajustes para rótulos e fonte
ggplot(dadosok, aes(x = PIB_per_capita, y = Taxa_desemprego, label = country)) +
  geom_point(color = "red", size = 3) +
  geom_text(vjust = -0.5, size = 4, check_overlap = TRUE) +  # Adicionar nomes dos países com checagem de sobreposição
  labs(title = "Taxa de desemprego vs PIB per capita (América Latina, 2019",
       x = "PIB per capita (US$)",
       y = "Taxa de Desemprego (%)",
       caption = "Fonte: Banco Mundial") +  # Adicionar fonte abaixo
  theme_minimal() +
  theme(
    axis.title = element_text(size = 12),       # Tamanho dos títulos dos eixos
    axis.text = element_text(size = 11),        # Tamanho dos números nos eixos
    plot.title = element_text(size = 14, face = "bold"),  # Título em negrito
    axis.text.x = element_text(angle = 0, vjust = 0.5),    # Texto do eixo X na horizontal
    axis.text.y = element_text(angle = 90, hjust = 0.5),   # Texto do eixo Y na vertical
    plot.caption = element_text(size = 10, hjust = 0.5),   # Fonte centralizada abaixo do gráfico
    plot.margin = margin(10, 10, 10, 20)  # Aumentar margem para o eixo X
  )


```

*Fontes:*

**BANCO MUNDIAL.** Taxa de desemprego total (% da força de trabalho total) (estimativa modelada da OIT) \[recurso eletrônico\]. Disponível em: <https://data.worldbank.org/indicator/SL.UEM.TOTL.ZS>.

**BANCO MUNDIAL.** PIB per capita (US\$ a preços correntes) \[recurso eletrônico\]. Disponível em: <https://data.worldbank.org/indicator/NY.GDP.PCAP.CD>.
